【裁判字號】    95,台上,1425
【裁判日期】    950317
【裁判案由】    偽造文書
【裁判全文】
最高法院刑事判決            九十五年度台上字第一四二五號
    上  訴  人  台灣高等法院台中分院檢察署檢察官
    上  訴  人
    即  被  告  甲○○
                        路29.
                        號
上列上訴人等因被告偽造文書案件，不服台灣高等法院台中分院
中華民國九十二年五月十三日第二審判決（九十二年度上易字第
四六七號，起訴案號：台灣彰化地方法院檢察署八十九年度偵字
第一三三八號），提起上訴，本院判決如下：
    主  文
原判決撤銷，發回台灣高等法院台中分院。
    理  由
本件原判決認定上訴人即被告甲○○有原判決事實欄所載犯行，
因而撤銷第一審之科刑判決，改判依牽連犯關係從一重論處上訴
人公司負責人，連續公司應收之股款，股東並未實際繳納，而以
申請文件表明收足罪刑，固非無見。
惟查：(一)刑事訴訟法第三百七十九條第十二款所謂已受請求之事
項未予判決，係指其已受請求之事項，本屬第二審判決內應行裁
判之一部分，而原審並未予以裁判者而言（如連續犯、牽連犯、
結合犯及其他應以一罪論處之案件，其一部分未經裁判之類）。
檢察官就被告之全部犯罪事實以實質上或裁判上一罪起訴者，因
其刑罰權單一，在審判上為一不可分割之單一訴訟客體，法院自
應就全部犯罪事實予以合一審判，以一判決終結之，如僅就其中
一部分加以審認，而置其他部分於不論，即屬刑事訴訟法第三百
七十九條第十二款所稱「已受請求之事項未予判決」之違法。又
法院審判案件，應以該案起訴之犯罪事實為範圍，並不受起訴書
所引法條之拘束。本件檢察官除起訴被告犯刑法第二百十六條、
第二百十五條登載並行使業務上不實文書罪外，起訴書並記載被
告「……擅自偽造民國八十一年二月十五日股東臨時會會議紀錄
，及八十一年二月二十日之公司股東名冊，於八十一年六月十八
日以上開不實事項向當時台灣省政府建設廳申請資本變更登記…
…又擅自偽造董事會、股東會決議，及八十二年十一月二十三日
公司股東名冊，於八十二年十二月三十一日以上開不實事項向當
時台灣省政府建設廳申請資本變更登記……又擅自偽造董事會、
股東會決議，及八十四年三月二十三日公司股東名冊，於八十四
年四月七日以上開不實事項向當時台灣省政府建設廳申請資本變
更登記，致生損害於奎懋公司及主管機關對公司登記管理之正確
性」等語，就被告所涉刑法第二百十六條、第二百十條行使偽造
私文書部分，似業已起訴，乃原判決對此部分並未裁判，顯有違
誤。(二)刑法第二百十四條使公務員登載不實事項於公文書罪，須
一經他人之聲明或申報，公務員即有登載之義務，並依其所為之
聲明或申報予以登載，而屬不實事項者，始足構成，若其所為之
聲明或申報，公務員尚須為實質之審查，以判斷其真實與否，始
得為一定之記載者，即非本罪所稱之使公務員登載不實。又公司
法第三百八十八條規定「主管機關對於公司登記之申請，認為有
違反法令或不合法定程式者，應令其改正，非俟改正合法後，不
予登記。」及被告行為時之公司法（按現行法採授權辦法規定由
中央主管機關定之）第四百十九條規定「（第一項）股份有限公
司發起設立者，其董事、監察人於就任後十五日內，應將左列事
項，向主管機關申請為設立之登記：一、公司章程。二、股東名
簿。三、已發行之股份總額。四、以現金以外之財產抵繳股款者
，其姓名及其財產之種類、數量、價格或估價之標準及公司核給
之股數。五、應歸公司負擔之設立費用，及發起人得受報酬或特
別利益之數額。六、發行特別股者，其總額及每股金額。七、繳
足股款之證件。八、董事、監察人名單，並註明其住所或居所。
（第二項）前項第四款、第五款所列事項，如有冒濫或虛偽者，
主管機關應通知公司限期申復，經派員檢查後得裁減或責令補足
。」依上開規定觀之，向主管機關申請為股份有限公司設立之登
記時，相關之設立登記事項，及公司應收之股款是否確已繳足，
主管機關若認為有違反法令或不合法定程式者，應令其改正，非
俟改正合法後，不予登記，亦即須為實質之審查，以判斷其真實
與否，並非僅依其申請或聲明即為一定登載之形式審查，則股份
有限公司負責人明知申請設立登記時，相關之設立登記事項若有
不實，或公司應收之股款並未繳足，仍以申請文件表明收足而使
公務員將此不實事項予以登載，應僅成立刑法第二百十六條、第
二百十五條行使業務上登載不實之文書罪，或公司法第九條第三
項前段之罪，無適用刑法第二百十四條論罪之餘地。原判決理由
二認被告此部分行為尚牽連犯刑法第二百十四條之使公務員登載
不實罪、或為公司法第九條第三項之不實登記罪所吸收云云，所
持之見解尚有可議。(三)八十六年六月二十五日修正之公司法第九
條第三項係：「公司應收之股款，股東並未實際繳納，而以申請
文件表明收足，或股東雖已繳納而於登記後將股款發還股東，或
任由股東收回者，公司負責人各處五年以下有期徒刑、拘役或科
或併科『新台幣』六萬元以下罰金。」原判決就罰金刑部分誤認
為（銀元）六萬元，認以行為時之舊法即七十二年十二月七日公
布之公司法第九條第三項之規定較有利於被告云云，有判決適用
法則不當之違背法令。檢察官及被告上訴意旨指摘原判決不當，
非無理由，應認原判決有撤銷發回更審之原因。末查：依原判決
所認定被告連續犯罪行為終了時間，及卷附被告年籍資料，其行
為時已滿三十七歲，原判決及第一審判決均誤認被告當時年僅二
十餘歲，並以其經歷尚淺云云，為科刑審酌情狀之一，自非允當
，案經發回，更審時併應注意及之。
據上論結，應依刑事訴訟法第三百九十七條、第四百零一條，判
決如主文。
中    華    民    國  九十五  年    三    月   十七   日
                      最高法院刑事第十庭
                          審判長法官  洪  清  江
                                法官  石  木  欽
                                法官  李  伯  道
                                法官  林  勤  純
                                法官  陳  晴  教
      本件正本證明與原本無異
                                      書  記  官
中    華    民    國  九十五  年    三    月  二十八  日
                                                      Y


司法院資訊處製作；財團法人民間司法改革基金會備份。
